臺灣士林地方法院刑事判決
111年度審金訴字第158號
公  訴  人  臺灣士林地方檢察署檢察官
被      告  黃瀨名


上列被告因詐欺等案件，經檢察官提起公訴（111年度偵字第210
5號），本院合議庭因被告於準備程序就被訴事實為有罪之陳述
，裁定由受命法官獨任進行簡式審判程序並判決如下：
    主  文
黃瀨名犯三人以上共同詐欺取財罪，共叁罪，各處有期徒刑陸月
，應執行有期徒刑拾月。未扣案之犯罪所得新臺幣貳仟元沒收，
於全部或一部不能沒收或不宜執行沒收時，追徵其價額。
    事實及理由
一、按簡式審判程序之證據調查，不受第159條第1項之限制，刑
    事訴訟法第273條之2定有明文，是於行簡式審判程序之案件
    ，被告以外之人於審判外之陳述，除有其他不得作為證據之
    法定事由外，應認具有證據能力。本件所援引被告黃瀨名以
    外之人於審判外之陳述，因本案採行簡式審判程序，復無其
    他不得作為證據之法定事由，依上說明，應認均有證據能力
    。
二、本件犯罪事實及證據，除均引用檢察官起訴書之記載（如附
    件）外，補充如下：
　㈠事實部分：檢察官起訴書犯罪事實欄一第14至16行關於「提
    領上開詐騙所得中之8萬元（其餘13萬元詐欺所得，已於24
    日遭不詳之人提領、轉出），再將所提款項交付給他人」之
    記載，應補充為「分4次（每次2萬元）提領上開詐騙所得中
    之8萬元（其餘13萬元詐欺所得，已於24日遭不詳之人提領
    、轉出），並由款項中抽取2,000元為酬，再將所提款項交
    付給他人」。
　㈡證據部分應補充：⒈敏盛綜合醫院診斷證明書（見本院卷第45
    頁）。⒉被告黃瀨名於準備程序及審理中之自白(見本院卷第
    60、66頁)。
三、論罪科刑：
  ㈠核被告黃瀨名所為，均係犯刑法第339條之4第1項第2款之三
    人以上共同犯詐欺取財罪，及洗錢防制法第14條第1項、第2
    條第2款之洗錢罪。被告所為之加重詐欺取財及洗錢等犯行
    ，與「何明華」、「葉教授」、「TIDE阿全」、「洪小姐」
    、「阿明」及該詐欺集團成員間，有犯意聯絡及行為分擔，
    為共同正犯。
  ㈡又被告雖前後4次提領告訴人等匯入之款項，惟係其與本案詐
    欺集團成員分別對同一被害人所為詐騙匯款之行為後，分次
    陸續提領之贓款，應各僅構成一加重詐欺取財罪。再被告就
    前後3次所犯之三人以上共同犯詐欺取財及洗錢等罪行，既
    均在同一犯罪決意及計畫下所為行為，時、地部分合致，且
    犯罪目的單一，依一般社會通念，認應評價為一行為方符合
    刑罰公平原則，即屬一行為觸犯數罪名之想像競合犯，應依
    刑法第55條前段之規定，各從一重之三人以上共同犯詐欺取
    財罪處斷。另被告上開所犯3次加重詐欺取財犯行，分別侵
    害不同被害人之財產法益，其犯意個別，行為互殊，應予分
    論併罰。
  ㈢按洗錢防制法第16條第2項規定：「犯前二條之罪，在偵查或
    審判中自白者，減輕其刑」；又想像競合犯之處斷刑，本質
    上係「刑之合併」。其所謂從一重處斷，乃將想像競合犯組
    成之評價上數罪，合併為科刑一罪，其所對應之刑罰，亦合
    併其評價上數罪之數法定刑，而為一個處斷刑。易言之，想
    像競合犯侵害數法益者皆成立犯罪，論罪時必須輕、重罪併
    舉論述，同時宣告所犯各罪名，包括各罪有無加重、減免其
    刑之情形，亦應說明論列，量刑時併衡酌輕罪部分量刑事由
    ，評價始為充足，然後依刑法第55條前段規定「從一重處斷
    」，非謂對於其餘各罪可置而不論。因此，法院決定處斷刑
    時，雖以其中最重罪名之法定刑，做為裁量之準據，惟於裁
    量其輕重時，仍應將輕罪合併評價在內（最高法院108年度
    台上字第4405、4408號判決參照）。本件被告於偵、審中均
    就其所為洗錢之犯行，自白不諱（見偵卷第12、65頁，本院
    卷第60、66頁），依上說明，就被告洗錢部分之犯行，原應
    減輕其刑，惟其本案犯行均係從一重論處三人以上共同犯詐
    欺取財罪，則就其所為洗錢部分犯行即想像競合輕罪得減輕
    其刑部分，本院於依刑法第57條規定量刑時，即應併予審酌
    。
　㈣按刑法第59條之規定，犯罪之情狀顯可憫恕，認科以最低度
    刑仍嫌過重者，得酌量減輕其刑，同法第57條規定，科刑時
    應審酌一切情狀，為科刑重輕之標準，於裁判上酌減其刑時
    ，應就犯罪一切情狀（包括刑法第57條所列舉之10款事項）
    ，予以全盤考量，審酌其犯罪有無可憫恕之事由，以為判斷
    。故適用第59條酌量減輕其刑時，並不排除第57條所列舉10
    款事由之審酌，惟其程度應達於確可憫恕，始可予以酌減（
    最高法院70年度第6次刑事庭會議決議可資參照）。再者，
    同為三人以上共同詐欺取財之人，其原因動機不一，犯罪情
    節未必盡同，其以三人以上共同詐欺取財行為所造成危害社
    會之程度自屬有異，法律科處此類犯罪，所設之法定最低本
    刑卻同為「1年以上有期徒刑」，其法定刑不可謂不重。於
    此情形，倘依其情狀處以有期徒刑，即足以懲儆，並可達防
    衛社會之目的者，自非不可依客觀之犯行與主觀之惡性二者
    加以考量其情狀，是否有可憫恕之處，適用刑法第59條之規
    定酌量減輕其刑，期使個案裁判之量刑，能斟酌至當，符合
    比例原則。經查，被告因應徵工作，即為詐欺集團從事收款
    工作，行為確屬不當，惟被告係參與較末端之取款犯罪分工
    ，並非詐欺集團的主導者，參與程度有限，且被告於警詢、
    偵查以迄本院審理均坦承犯行，並表現願與被害人和解之態
    度，惟因肺部腫瘤需住院開刀，目前無法進行和解（見本院
    卷第60頁），此有敏盛綜合醫院診斷證明書（見本院卷第45
    頁）附卷可按，倘逕就其本案犯行論處加重詐欺取財罪之法
    定最低本刑1年，實有情輕法重之情，客觀上足以引起社會
    一般人之同情，爰依刑法第59條之規定，就其各次犯行均酌
    減其刑，期使個案裁判之量刑符合罪責相當原則。
　㈤爰以行為人之責任為基礎，並審酌被告為詐欺集團擔任車手
    提領及交付贓款，依照該集團之計畫而分擔部分犯行，利用
    一般民眾對於親友間金錢融資之信賴，作為施詐取財之手段
    ，進而掩飾或隱匿詐欺贓款，造成告訴人邱昌文、何明軒、
    陳保日之財產損害，更嚴重影響社會治安、交易秩序及人我
    際之信任關係，所為實無足取，兼衡其犯後始終坦認犯行，
    略見悔意之態度，惟因身體疾病尚未能與告訴人等達成和解
    ，併考量被告參與詐欺集團組織之程度及分工角色、所獲利
    益、告訴人等遭詐之金額，與被告自陳為國中畢業之智識程
    度、未婚，之前從事手錶維修，獨居，身體狀況不佳（右下
    肺腫塊）之家庭經濟及生活狀況，暨其等犯罪之動機、目的
    、手段等一切情狀，分別量處如主文所示之宣告刑，資為懲
    儆。
　㈥復按審酌數罪併罰之定應執行刑，係出於刑罰經濟與責罰相
    當之考量，並非予以犯罪行為人或受刑人不當之利益，為一
    種特別的量刑過程，相較於刑法第57條所定科刑時應審酌之
    事項，係對一般犯罪行為之裁量。而定應執行刑之宣告，乃
    對犯罪行為人本身及所犯各罪之總檢視，除應考量行為人所
    犯數罪反應出之人格特性，並應權衡審酌行為人之責任與整
    體刑法目的及相關刑事政策，在量刑權之法律拘束性原則下
    ，依刑法第51條第5款規定，採限制加重原則，資為量刑自
    由裁量權之外部界限，並應受法秩序理念規範之比例原則、
    平等原則、責罰相當原則、重複評價禁止原則等自由裁量權
    之內部抽象價值要求界限之支配，以使輕重得宜，罰當其責
    ，俾符合法律授與裁量權之目的，以區別數罪併罰與單純數
    罪之不同，兼顧刑罰衡平原則。故定應執行刑時，除仍應就
    各別刑罰規範之目的、輕重罪間體系之平衡、整體犯罪非難
    評價，為綜合判斷外，尤須參酌上開實現刑罰公平性，以杜
    絕僥倖、減少犯罪之立法意旨，為妥適之裁量。本院衡酌被
    告於本案所為之犯行，相距間隔甚近，且屬為同一詐欺集團
    工作所反覆實施，侵害法益固非屬於同一人，然提領及交付
    贓款之方式並無二致，犯罪類型同一，數罪對法益侵害之加
    重效應較低。依上說明，本於罪責相當性之要求，在上述內
    、外部性界限範圍內，就本件整體犯罪之非難評價、各行為
    彼此間之偶發性、各行為所侵害法益之專屬性或同一性予以
    綜合判斷，及斟酌被告犯罪行為之不法與罪責程度、對其施
    以矯正之必要性，乃就前揭對被告所量處之各該宣告刑，定
    其等應執行之刑如主文所示。 　　
四、關於沒收部分：
  ㈠被告黃瀨名業已供明：我擔任車手報酬是日薪新臺幣（下同
    ）2,000元（見本院卷第66頁，偵卷第13、65頁）等語，而
    被告本案犯行均在同一日所為，是其本案犯罪之犯罪所得應
    為2,000元，並未扣案，且該不法利得既無實際合法發還被
    害人，或有已實際賠償被害人之情形，自應依刑法第38條之
    1第1項前段之規定，宣告沒收，併依同條第3項之規定，諭
    知於全部或一部不能沒收或不宜執行沒收時，追徵其價額。
　㈡又就共同正犯犯罪所得之沒收，往昔實務雖採連帶沒收之見
    解；惟按沒收，是以犯罪為原因，對於物之所有人剝奪其所
    有權，並將之強制收歸國有的處分，其重點在於所受利得之
    剝奪。故無利得者，本不應生剝奪財產權之問題。參諸民事
    法上多數利得人不當得利之返還，並無連帶負責之適用，因
    此即令二人以上共同犯罪，關於犯罪所得之沒收或追徵，亦
    應各按其實際利得數額負責，而非負連帶責任，始屬合理。
    此與犯罪所得之追繳並發還被害人，重在填補損害而應負連
    帶返還之責任（司法院院字第2024號解釋參照）及以犯罪所
    得作為犯罪構成（或加重）要件類型者，基於共同正犯應對
    犯罪之全部事實負責，則就所得財物應合併計算之情形，迥
    然不同。至於共同正犯各人實際上究竟有無犯罪所得，或其
    犯罪所得究竟多寡，應由事實審法院綜合卷證資料及調查所
    得認定之。本件被告所提領之詐欺贓款，均依指示全數交由
    他人或「TIDE」指派之不詳詐欺集團成員層轉本案詐欺集團
    ，而卷內查無事證足以證明被告確有收執該等款項，亦乏證
    據證明被告與詐欺集團成員就上開款項享有共同處分權，是
    尚難將詐欺集團成員自被告取得之上開款項，認屬本件被告
    犯罪所獲得之利益，依上說明，自無從依刑法關於沒收之規
    定於本案宣告沒收，附此敘明。
  ㈢另按犯洗錢防制法之洗錢罪，其所移轉、變更、掩飾、隱匿
    、收受、取得、持有、使用之財物或財產上利益，沒收之，
    洗錢防制法第18條第1項前段固有明文，其立法理由乃為沒
    收洗錢行為標的之財物或財產上利益。惟刑罰法令關於沒收
    之規定，兼採職權沒收主義與義務沒收主義。職權沒收，係
    指法院就屬於被告所有，供犯罪所用、預備用或因犯罪所得
    之物，仍得本於職權斟酌是否宣告沒收。義務沒收，則又可
    分為絕對義務沒收與相對義務沒收。前者指凡法條有：「不
    問屬於犯人與否，沒收之」之特別規定者屬之，法院就此等
    物品是否宣告沒收，無斟酌餘地，除已證明滅失者外，不問
    屬於犯人與否或有無查扣，均應宣告沒收；後者則係指供犯
    罪所用、預備用或因犯罪所得，以屬於被告所有者為限，始
    應予以沒收（最高法院96年度台上字第7069號判決參照）。
    而上開洗錢防制法關於沒收之條文既未規定「不論屬於犯罪
    行為人與否」均沒收之，而採取相對義務沒收主義，自仍以
    屬於被告所得管領、處分者為限，始應予以沒收。本件被告
    洗錢犯行所提領之金額，均已經交予他人或「TIDE」指派之
    人轉致本案詐欺集團，即非被告所有，亦未在其實際掌控中
    ，則被告就此部分犯罪所收受、持有之財物本不具所有權及
    事實上處分權，自非其所得管領、處分，即無從依洗錢防制
    法第18條第1項規定予以宣告沒收，應併敘明。　　
據上論結，應依刑事訴訟法第273條之1第1項、第284條之1、第2
99條第1項前段、第310條之2、第454條，洗錢防制法第2條第2款
、第14條第1項，刑法第11條前段、第28條、第339條之4第1項第
2款、第55條、第59條、第51條第5款、第38條之1第1項前段、第
3項，刑法施行法第1條之1第1項，判決如主文。
本案經檢察官鄭世揚提起公訴，檢察官郭季青到庭執行職務。
中　　華　　民　　國　　111 　年　　5 　　月　　17　　日
                  刑事第九庭法  官  李冠宜
以上正本證明與原本無異。
如不服本判決應於收受送達後20日內向本院提出上訴書狀，並應
敘述具體理由。其未敘述上訴理由者，應於上訴期間屆滿後20日
內向本院補提理由書（均須按他造當事人之人數附繕本）「切勿
逕送上級法院」。
因疫情而遲誤不變期間，得向法院聲請回復原狀。
                            書記官  杜依玹
中　　華　　民　　國　　111 　年　　5 　　月　　18　　日
附錄：本案論罪科刑法條全文
中華民國刑法第339條之4
犯第339條詐欺罪而有下列情形之一者，處1年以上7年以下有期
徒刑，得併科1百萬元以下罰金：
一、冒用政府機關或公務員名義犯之。
二、三人以上共同犯之。
三、以廣播電視、電子通訊、網際網路或其他媒體等傳播工具，
    對公眾散布而犯之。
前項之未遂犯罰之。
洗錢防制法第2條
本法所稱洗錢，指下列行為：
一、意圖掩飾或隱匿特定犯罪所得來源，或使他人逃避刑事追訴
    ，而移轉或變更特定犯罪所得。
二、掩飾或隱匿特定犯罪所得之本質、來源、去向、所在、所有
    權、處分權或其他權益者。
三、收受、持有或使用他人之特定犯罪所得。
洗錢防制法第14條
有第二條各款所列洗錢行為者，處7年以下有期徒刑，併科新臺
幣5百萬元以下罰金。
前項之未遂犯罰之。
前二項情形，不得科以超過其特定犯罪所定最重本刑之刑。
中華民國刑法
第55條
（想像競合犯）
一行為而觸犯數罪名者，從一重處斷。但不得科以較輕罪名所定
最輕本刑以下之刑。